臺灣高等法院民事判決
108年度上易字第610號
上訴人即附  
帶被上訴人  蔡彼得  
            蔡華特  


共      同
訴訟代理人  陳致宇律師
被上訴人即  
附帶上訴人  張淑蘭  
訴訟代理人  柯俊吉律師

上列當事人間請求侵權行為損害賠償事件，上訴人對於中華民國
108年4月17日臺灣臺北地方法院107年度訴字第2106號第一審判
決提起上訴，被上訴人提起附帶上訴，本院於109年3月11日言詞
辯論終結，判決如下：
    主      文
原判決關於命上訴人連帶給付被上訴人逾新臺幣貳拾參萬零貳佰
柒拾肆元，並蔡華特自民國一○七年一月三十日起，蔡彼得自民
國一○七年二月十一日起，均至清償日止，按年息百分之五計算
之利息部分，及該部分假執行之宣告，暨訴訟費用之裁判均廢棄
。
上開廢棄部分，被上訴人在第一審之訴及假執行之聲請均駁回。
上訴人其餘上訴、被上訴人之附帶上訴及假執行之聲請均駁回。
第一、二審訴訟費用，關於上訴部分，由被上訴人負擔百分之四
十八，餘由上訴人連帶負擔；關於附帶上訴部分，由被上訴人負
擔。
    事實及理由
一、被上訴人即附帶上訴人（下稱被上訴人）主張：伊為訴外人
    張燦、戴碧雲所生之女，嗣張燦於民國（下同）77年間與張
    黃慶娥【乃上訴人即附帶被上訴人蔡彼得、蔡華特（下單獨
    逕稱姓名，合稱上訴人）之母】再婚。張燦於106年2月28日
    在國泰醫院病逝，因張黃慶娥未參與陪送大體至殯儀館之事
    ，伊於當日下午6時許，至臺北市○○區○○○路0段000巷0弄0○0
    號張燦生前與張黃慶娥共同住處客廳討論張燦後事時，質問
    張黃慶娥上情，詎上訴人共同基於傷害犯意，將伊架出門口
    後摔落在地，致伊受有側性肩膀挫傷、左側鎖骨閉鎖性骨折
    等傷害，爰依侵權行為之法律關係，請求上訴人連帶給付伊
    醫療費用新臺幣（下未註明幣別者同）1萬8,370元（詳如附
    表編號1至30所示）、看護費36萬元、往返醫院車資6,000元
    、房屋租金30萬元、精神慰撫金80萬元，及機票費用美金6,
    465元、不能工作之損失美金3萬元，合計148萬4,370元與美
    金3萬6,465元，及其中118萬4,370元與美金3萬6,465元，自
    附帶民事起訴狀繕本送達翌日起，另30萬元自民事準備三狀
    繕本送達翌日起，均至清償日止，按年息5%計算之利息。
二、上訴人則以：醫療費用部分，被上訴人左側鎖骨骨折與伊等
    無關；看護費部分，被上訴人應僅需全日看護1個月，半日
    看護2個月；往來醫院車資部分，被上訴人應提出實際支出
    金額證據；房屋租金部分，與被上訴人受傷無因果關係；不
    能工作之損失部分，否認被上訴人所提工資證明之真正；機
    票費用部分，不能證明係被上訴人實際支出；被上訴人請求
    精神慰撫金80萬元，顯屬過高；被上訴人擅自闖入伊等母親
    住處，對伊等母親大聲咆哮挑釁，伊等為保護母親，與被上
    訴人發生些微拉扯，致被上訴人跌倒受傷，本件傷害事件損
    害之發生或擴大，被上訴人與有過失，請予酌減伊等70%賠
    償金額等語，資為抗辯。
三、被上訴人於原審起訴聲明：㈠上訴人應連帶給付被上訴人148
    萬4,370元及美金3萬6,465元，及其中118萬4,370元、美金3
    萬6,465元均自附帶民事起訴狀繕本送達翌日起，另30萬元
    自民事準備三狀繕本送達翌日起，均至清償日止，按年息5%
    計算之利息。㈡願供擔保請准宣告假執行。上訴人於原審均
    答辯聲明：㈠被上訴人之訴駁回。㈡如受不利判決，願供擔保
    請准宣告免為假執行。原審為被上訴人一部勝訴之判決，即
    判命上訴人應連帶給付被上訴人43萬5,420元，及蔡彼得自1
    07年2月11日起、蔡華特自同年1月30日起，均至清償日止，
    按年息5%計算之利息，並就被上訴人上開勝訴部分為得假執
    行及供擔保免為假執行之宣告，且駁回被上訴人其餘之訴及
    假執行之聲請。上訴人不服，提起上訴，於本院上訴聲明：
    ㈠原判決不利於上訴人部分廢棄。㈡上廢棄部分，被上訴人在
    第一審之訴駁回。被上訴人於本院答辯聲明：上訴駁回，並
    附帶上訴聲明：㈠原判決關於駁回被上訴人下開請求部分廢
    棄。㈡上廢棄部分，上訴人應再連帶給付被上訴人104萬8,95
    0元及美金3萬6,465元，及其中74萬8,950萬元、美金3萬6,4
    65元，自附帶民事起訴狀繕本送達翌日起，另30萬元自原審
    民事準備三狀繕本送達翌日起，均至清償日止，按年息5%計
    算之利息。㈢願供擔保請准宣告假執行。上訴人對於被上訴
    人之附帶上訴，於本院均答辯聲明：㈠附帶上訴駁回。㈡如受
    不利判決，願供擔保請准宣告免為假執行。
四、被上訴人主張上訴人共同傷害伊，應連帶賠償伊所受醫療費
    用、看護費、往返醫院車資、房屋租金、機票費用、不能工
    作之損失及精神慰撫金等損害，為上訴人否認，並以前詞置
    辯，經查：
  ㈠上訴人是否共同傷害被上訴人，致被上訴人受有側性肩膀挫
    傷、左側鎖骨閉鎖性骨折等傷害？
　⒈於106年2月28日下午6時許，在臺北市○○區○○○路0段000巷0弄
    0○0號房屋客廳，上訴人共同將被上訴人架出門口後摔落在
    地，致被上訴人受有側性肩膀挫傷、左側鎖骨閉鎖性骨折等
    傷害，業據被上訴人提出診斷證明書為證（見原審法院審附
    民字卷第5頁），並據在場之黃瑩於臺灣臺北地方法院檢察
    署（下稱臺北地檢署）106年度偵字第7666號傷害案件偵查
    時具結證述：我看到上訴人二人將被上訴人往門口抬，後來
    被上訴人就摔到了樓梯間的平台，我緊急抓住被上訴人的腳
    踝，不然被上訴人差點就跌下樓梯，我看到被上訴人摔下去
    的時候，左側上半身先著地等語（見本院卷第108至109頁）
    ，及蔡彼得於上開刑事案件警詢時陳稱：我和我弟弟（按指
    蔡華特）將被上訴人帶出家門，我們有與被上訴人相互拉扯
    ，被上訴人就自己跌倒了等語（見本院卷第103頁），以及
    蔡華特於上開刑事案件警詢時陳稱：我和被上訴人互相拉扯
    ，在過程中，被上訴人有摔倒在地等語【見臺北地檢署106
    年度偵字第7666號卷（下稱偵字卷）第6頁背面】，參以上
    訴人二人於原法院106年度審易字第2906號刑事案件審理時
    表示伊等承認有檢察官所起訴之犯罪事實等語（見原法院10
    7年度審簡字第326號刑事卷第2至3頁），而 經原審法院107
    年度審字第326號刑事簡易判決認定上訴人共同犯傷害罪，
    各處拘役55日，如易科罰金，以1,000元折算1日確定在案，
    此據本院調閱上開刑事卷核閱屬實，堪認被上訴人主張上訴
    人共同將伊抬出門口後，致伊摔倒在地而受傷等情，應堪採
    信。
　⒉雖上訴人否認被上訴人所受左肩鎖骨閉鎖性骨折傷害與其等
    之行為有因果關係，而被上訴人於本件衝突發生後雖未立即
    就醫，惟其於翌日即106年3月1日下午5時20分因肺部疾病至
    台灣基督長老教會馬偕醫療財團法人馬偕紀念醫院（下稱馬
    偕醫院）胸腔外科門診時，主訴昨晚被親友抓起來摔在地上
    ，現左肩疼痛，醫師安排X光檢查，發現其左側鎖骨閉鎖性
    骨折，於同日下午5時29分將其轉至急診為側性肩膀挫傷之
    初期照護及左側鎖骨骨折之復位固定治療，於同日下午6時3
    5分離開馬偕醫院等情，有被上訴人之馬偕醫院乙種診斷證
    明書、106年3月1日胸腔外科門診紀錄單、急診病歷、DOCTO
    R'S ORDER SHEET在卷可證（見原審審附民字卷第5頁、原審
    訴字卷㈠第229至235頁背面），堪認被上訴人主張上訴人於1
    06年2月28日下午6時許共同將伊抬出門口後致伊摔在地上而
    受有上開傷害，應屬非虛。至被上訴人前自103年9月12日起
    ，陸續至馬偕醫院胸腔外科就診，主訴因2個月前跌倒撞到
    胸口，胸口持續疼痛等語，當時經胸部X光檢查，並未發現
    異樣，因被上訴人主訴持續疼痛，經為電腦斷層檢查，發現
    其右側肺部有黑點，隔3個月再檢查發現有變大，醫師建議
    被上訴人入院切除等語（見原審訴字卷㈠第148、154、157、
    159、161、164、168、169頁門診紀錄單及第193頁護理紀錄
    ），核與其此次受傷後於106年3月1日主訴左肩疼痛之受傷
    部位顯然不同，是上訴人辯稱被上訴人左側鎖骨閉鎖性骨折
    係痼疾云云，無足採信，堪認被上訴人上開所受側性肩膀挫
    傷、左側鎖骨閉鎖性骨折之傷害（下稱系爭傷勢）應係上訴
    人所造成。
  ㈡被上訴人得請求上訴人賠償之項目、金額為何？
  ⒈按因故意或過失，不法侵害他人之權利者，負損害賠償責任
    。數人共同不法侵害他人之權利者，連帶負損害賠償責任。
    不法侵害他人之身體或健康者，對於被害人因此喪失或減少
    勞動能力，或增加生活上之需要時，應負損害賠償責任。不
    法侵害他人之身體、健康、名譽、自由、信用、隱私、貞操
    ，或不法侵害其他人格法益而情節重大者，被害人雖非財產
    上之損害，亦得請求賠償相當之金額。民法第184條第1項前
    段、第185條第1項前段、第193條第1項、第195條第1項前段
    定有明文。
  ⒉茲就被上訴人請求上訴人連帶賠償之項目、金額審究如下：
  ⑴醫療費用：
    被上訴人主張其因上訴人本件傷害行為支出如附表所示醫療
    費用共1萬7,800元（被上訴人誤算為1萬8,370元）乙節，雖
    上訴人否認被上訴人左肩鎖骨閉鎖性骨折為其等所造成，惟
    如上所述，被上訴人所受側性肩膀挫傷、左側鎖骨閉鎖性骨
    折之傷害，應係上訴人於106年2月28日晚間在上開張燦、張
    黃慶娥住處，將被上訴人抬出門口後致其摔在地上所造成，
    是被上訴人依上開侵權行為之規定，請求上訴人就其因上訴
    人本件傷害行為，所受支出治療側性肩膀挫傷、左側鎖骨閉
    鎖性骨折等傷害（即系爭傷勢）之醫療費用損害，負連帶賠
    償責任，核屬有據。查如附表編號2、4、8、11、14、25、2
    6所示醫療費用，係被上訴人於106年3月1日至馬偕醫院一般
    外科就診支出掛號費用450元及同年3月3日、3月17日、4月1
    4日、6月7日、10月21日、11月4日至馬偕醫院骨科就診支出
    醫療費用1,249元、585元、460元、540元、570元、450元（
    如附表各該編號所示），顯係被上訴人因系爭傷勢而支出；
    另附表編號1、29所示證明書費150元、570元，則係被上訴
    人為取得該醫院所出具載明其受有系爭傷勢之診斷證明書而
    支出，而證明書費雖非屬因侵權行為直接所生之損害，惟係
    被害人為實現損害賠償債權所支出之必要費用，且係因加害
    人之侵權行為所引起，被害人自得請求上訴人賠償（最高法
    院93年度台上字第1159號判決參照），是被上訴人自得請求
    因上訴人本件傷害行為所支出之上開證明書費，是被上訴人
    因受有系爭傷勢而支出一般外科、骨科之醫療費用及一般外
    科、胸腔外科之證明書費，皆與上訴人本件故意傷害行為間
    有因果關係，則此部分醫療費用合計5,024元（計算式：150
    元+450元+1,249元+585元+460元+540元+570元+450元+570元
    =5,024元）之醫療費用支出，自得向上訴人求償。至於被上
    訴人於附表編號3、5、6、7、9、10、12、13、15、16至24
    、27、28、30所示於馬偕醫院胸腔外科門診支出之醫療費用
    共1萬2,776元部分，查被上訴人前於103年7月間在家中跌倒
    撞到胸口，至該醫院胸腔外科看診，經胸部X光檢查結果無
    異樣，嗣被上訴人主訴胸部持續疼痛，經電腦斷層檢查，發
    現右側肺部有黑點，隔3個月再檢查發現有變大，醫師建議
    被上訴人入院切除肺部腫瘤，被上訴人因而於104年3月17日
    入院手術治療，於104年3月25日出院，嗣定期至胸腔外科回
    診（見原審訴字卷㈠第170至207、211、214、215、218、219
    至223、227至230、237至239、241、242、244至247、249至
    261、264至267、276、277頁），參以被上訴人自承其係於1
    06年3月1日至馬偕醫院胸腔外科回診時，向醫師主訴其左肩
    疼痛，經X光檢查發現其左側鎖骨閉鎖性骨折等語，堪認被
    上訴人支出附表編號3、5、6、7、9、10、12、13、15、16
    至24、27、28、30所示醫療費用，係為治療其肺部疾病而持
    續至馬偕醫院胸腔外科回診，難認與上訴人所為本件傷害行
    為間有因果關係，是被上訴人此部分醫療費用請求，不能准
    許。從而，被上訴人為治療系爭傷勢所支出醫療費用核計為
    5,024元。
  ⑵看護費用：
    被上訴人所受系爭傷勢，經本院向馬偕醫院函詢依被上訴人
    當時受傷情形及後續就診復原情形，所需全日看護、半日看
    護之期間各為多長，恢復至能自理生活之復原期間需時多久
    （見本院卷第155頁），馬偕醫院函復本院全日照顧約1個月
    ，浮動性（半日）照顧部分約2個月，有該醫院108年9月9日
    馬院醫外字第1080005347號函在卷可證（見本院卷第169頁
    ），且為上訴人所不爭執。又親屬代為照顧被害人之起居，
    固係基於親情，但親屬看護所付出之勞力並非不能評價為金
    錢，雖因二者身分關係而免除被害人之支付義務，惟此種基
    於身分關係之恩惠，自不能加惠於加害人，故由親屬看護時
    雖無現實看護費之支付，仍應認被害人受有相當於看護費之
    損害，得向上訴人請求賠償，始符公平原則（最高法院94年
    度台上字第1543號判決參照）。本件被上訴人雖未實際聘請
    看護，然其於上開需人看護期間均由其親屬照護，依上開說
    明，其仍得請求上訴人連帶賠償相當於看護費用之損害。爰
    審酌馬偕醫院病人或家屬僱請院外看護費用係自107年7月1
    日起，調整為全日看護費用每日2,200元，半日看護費用每
    日1,200元，有馬偕醫院107年7月20日馬院醫外字第1070003
    628號函在卷可憑（見原審訴字卷㈠第59頁），而被上訴人係
    自106年3月1日起需全日看護1個月，自106年4月1日起需半
    日看護2個月，及被上訴人主張上開期間看護費用行情為全
    日2,000元，依此計算，半日為1,000元，被上訴人得請求之
    看護費用合計為12萬3,000元（2,000元 ×31日+1,000元×61
    日=12萬3,000元）。至於被上訴人主張其受傷後需全日看護
    共6個月云云，為上訴人否認，且與上開馬偕醫院函復本院
    內容不符，無足採信。從而，被上訴人得請求之看護費用計
    為12萬3,000元。
　⑶往返醫院之車資：
　　被上訴人主張其自受傷次日起至107年1月17日止，共回診24
    次，有搭乘計程車之必要，每次以250元計，請求往返醫院
    車資共計6,000元云云，為上訴人否認，辯稱被上訴人應提
    出實際支出計程車資證明等語。本件被上訴人雖未提出往返
    醫院搭乘計程車之實際支出證明，惟查被上訴人因上訴人本
    件故意傷害行為受有系爭傷勢，依其當時受傷情形及後續就
    診復原情形，須全日照顧1個月，半日照顧2個月，已如前述
    ，堪認被上訴人在此期間（即自106年3月1日起至同年5月31
    日止）內至馬偕醫院門診，除一般外科、骨科外，亦應包括
    被上訴人至胸腔外科、家醫科回診支出之往返計程車資，蓋
    倘被上訴人未受有系爭傷勢，其可以利用其他交通工具前往
    醫院，本無支出該等費用之必要，但因上訴人本件傷害行為
    致其於系爭傷勢發生後3個月內不能自理生活而須全日照顧1
    個月、半日照顧2個月，於此期間被上訴人既無法自理生活
    ，堪認其返往醫院確有搭乘計程車之必要，是被上訴人自得
    請求上訴人賠償此期間往返馬偕醫院之計程車資。爰審酌被
    上訴人主張其自臺北市○○區○○街00巷00弄00號居所至馬偕醫
    院之計程車來回車資以250元計（見原審審附民字卷第3頁）
    ，並據其提出計程車資計算資料為證（見同上卷第17頁），
    而被上訴人自106年3月1日起至同年5月31日止，於附表編號
    1至13所示日期，自其居所往返醫院共9趟（106年3月1日、3
    日、8日、10日、15日、17日、29日及同年4月14日、28日）
    ，依此計算，被上訴人得請求之往返醫院計程車資合計為2,
    250元（250元/趟 ×9趟=2,250元），逾2,250元部分，因被
    上訴人就其支付計程車資逾2,250元部分並未提出任何證據
    以實其說，自難准許。從而，被上訴人得請求之往返醫院車
    資核計為2,250元。
　⑷精神慰撫金：
　　按慰撫金是否相當，應以加害行為之加害程度及被害人所受痛苦，斟酌加害人及被害人之身分、經濟地位等各種情形定之（最高法院47年台上字第1221號、51年台上字第223號判決先例意旨參照）。被上訴人所受系爭傷勢，需經相當時日予以治療始能回復，已造成生活上之不便，衡情其身體及精神應受有相當之痛苦，其請求上訴人賠償非財產上之損害，洵屬有據。又被上訴人為44年12月生，大學畢業（見臺北地檢署偵字卷第8頁），105年度與其配偶在美國合併申報所得共美金5萬2,683元（見原審訴字卷㈠第85頁），換算新臺幣約155萬5,834元（本件起訴時美金兌換新臺幣匯率為29.532，計算式：美金5萬2,683元×29.532=新臺幣155萬5,834.356元，元以下四捨五入），106年度在我國有利息所得2,000餘元（見同上卷第95頁），在我國名下無財產（見同上卷第96頁）。而蔡彼得為63年5月生，專科畢業，職業為醫療器材業務（見臺北地檢署偵字卷第4頁），106年度所得共25萬餘元（見原審訴字卷㈠第97頁），名下有房屋、土地、汽車及投資各1筆，財產總額1,248萬餘元（見同上卷第98頁）。另蔡華特為65年3月生，專科畢業，職業為服務業（見臺北地檢署偵字卷第6頁），106年度所得共106萬餘元（見原審訴字卷㈠第100頁），名下有投資1筆，財產總額為1萬餘元（見同上卷第101頁）。原審審酌兩造之財產狀況、身分、地位、教育程度，及上訴人侵權行為之情節、被上訴人所受精神上痛苦程度等一切情狀，認被上訴人請求之精神慰撫金，以10萬元為適當，並無不合，被上訴人逾此數額之請求，不應准許。至被上訴人固提出馬偕醫院精神內科107年3月22日診斷證明書（見原審訴字卷㈠第92頁），主張其因上訴人本件傷害行為罹患重度憂鬱症等語。惟依馬偕醫院檢送原審法院之被上訴人病歷，被上訴人於103年9月起至104年5月間止，即有因焦慮、失眠、憂鬱，多次至馬偕醫院精神內科就醫紀錄（見原審訴字卷㈠第151至152、155至156、158、160、167、212至213頁），復於106年12月中旬再次至馬偕醫院精神內科就醫，該次就醫被上訴人主訴9個月前發生之本件傷害使其更加憂鬱等語（見原審訴字卷㈠第268至269頁），惟本件上訴人傷害被上訴人行為發生於000年0月00日，距被上訴人至馬偕醫院精神內科就診，已長達9個多月，其憂鬱症是否確因上訴人之侵權行為而更加嚴重，已非無疑，且依馬偕醫院病歷所載，被上訴人前已因前夫、女兒相繼死亡，而有容易緊張、睡眠障礙等憂鬱症狀，於106年12月中旬再至馬偕醫院精神內科就診，其主訴更加憂鬱與其父張燦死亡亦有關等語（見原審訴字卷㈠第268頁），是被上訴人罹患重度憂鬱症並非全因上訴人之侵權行為所致，被上訴人執此主張原審酌定之精神慰撫金過低，自不足採。另蔡彼得於原審即辯稱其妻罹患肺癌，每3週需進行1次化療，因有投保醫療險而得以勉強支應，但其收入並非優渥，生活清苦等語，固據其提出診斷證明書、醫療費用明細收據為證（見原審訴字卷㈠第137、138頁），惟蔡彼得之106年度所得已經原審審酌，且其妻罹患肺癌接受化學治療發生於本件傷害行為後之107年10月間，上訴人執此抗辯原審酌定之精神慰撫金過高，亦無足採。
　⑸房屋租金：　
　　被上訴人主張因系爭傷勢，需長時間滯留臺灣接受治療、疲
    於出庭應付法院訴訟，若長期居住飯店所費不貲，故向親友
    承租臺北市○○區○○街00巷00弄00號8樓之1房屋（下稱系爭房
    屋）作為居所，已支出租金30萬元云云，固據其提出房屋租
    賃契約書、106年6月美國EASTWEST BANK明細為證（見原審
    訴字卷㈠第109至111頁、本院卷第205頁），然為上訴人否認
    ，且查被上訴人所提上開資料至多僅能證明其有簽立租約，
    及於106年6月間提領美金2萬元之事實，但不足以證明被上
    訴人確有給付系爭房屋租金30萬元予出租人韓孟琨，參以被
    上訴人前於104年3月間至馬偕醫院接受肺部腫瘤切除手術時
    ，所留地址即為系爭房屋（見原審訴字卷㈠第170頁），且被
    上訴人自106年3月1日起，除於附表編號1、2、4、8、11、1
    4、25、26所示日期因系爭傷勢至馬偕醫院一般外科、骨科
    就診，及附表編號29所示日期為取得證明其因上訴人本件傷
    害行為受系爭傷勢之診斷證明書至馬偕醫院胸腔外科就診外
    ，其餘附表編號3、5、6、7、9、10、12、13、15至24、27
    、28、30所示日期，上訴人係為治療肺部疾病而至馬偕醫院
    胸腔外科就診，則上訴人留在臺灣未返回美國是否全因系爭
    傷勢所致，亦有可疑，尚難認屬本件傷害所生費用。是被上
    訴人請求上訴人連帶賠償房屋租金30萬元，不能准許。
  ⑹工作收入損失：
　　被上訴人主張其於美國156 Mar Vista Garden LLC擔任行銷
    人員，每月薪資美金3,000元，因上訴人本件傷害行為，致
    其無法返還美國工作崗位，受有10個月之工作收入損失共美
    金3萬元云云，固據其提出薪資單、上開美國公司信函影本
    及106年美國報稅資料等影本為證（見原審審附民字卷第18
    頁、本院卷第137頁），然上訴人否認該等文件之真正，且
    被上訴人並未舉證證明上開薪資單、美國公司函確係作成名
    義人本人或其代理人所親簽，且查該等私文書上並未有法院
    或公證人之認證，另被上訴人所提美國報稅資料上既無美國
    稅務機關收件印文，亦未經我國駐美外交機構證明為真正，
    依民事訴訟法第356、358條規定，形式上均難推定為真正，
    佐以被上訴人自承無法提出經認證之薪資損失證明，亦無其
    他證據要提出或聲請調查等語（見本院卷第210頁），參以
    被上訴人於106年3月至同年11月間，每月因肺部疾病至馬偕
    醫院胸腔外科就診2至4次，其在美國是否原有繼續工作之計
    畫及能力，亦有可疑，被上訴人就此部分請求，既未舉證證
    明其受有所得損害之情事，自難採信，是其請求上訴人連帶
    賠償工作收入損失共美金3萬元部分，洵屬無據，不能准許
    。
　⑺機票費用：
　　被上訴人主張其定居美國，生活重心遠在美國，卻因上訴人
    本件傷害行為，被迫臺灣、美國往返奔波，於106年3月、11
    月及107年1月間支出機票費用共美金6,465元，請求上訴人
    連帶賠償云云，固據被上訴人提出機票費用發票影本4紙為
    證（見原審審附民字卷第18頁背面、第19頁），然為上訴人
    否認，且查上訴人所提機票費用發票上均無銷售公司之簽名
    用印，形式上已難推定為真正，又被上訴人除未舉證證明其
    於106年3月、11月及107年1月購買之機票確係其本人使用外
    ，亦未證明其因上訴人本件傷害行為而有往返臺灣、美國之
    必要性，自難認其支出該等機票費用與上訴人本件傷害行為
    間有相當因果關係，是被上訴人此部分請求，亦屬無據，不
    能准許。
　⑻綜上，被上訴人得請求上訴人連帶賠償之項目、金額為醫療
    費用5,024元、看護費用12萬3,000元、往返醫院之車資2,25
    0元、精神慰撫金10萬元，合計為23萬0,274元（計算式：5,
    024元+12萬3,000元+2,250元+10萬元=23萬0,274元）。　 
  ㈢被上訴人對於本件損害之發生或擴大是否與有過失？
  ⒈按損害之發生或擴大，被害人與有過失者，法院得減輕賠償
    金額，或免除之，民法第217條第1項定有明文。所謂被害人
    與有過失，須被害人之行為助成損害之發生或擴大，就結果
    之發生為共同原因之一，行為與結果有相當因果關係，始足
    當之。倘被害人之行為與結果之發生並無相當因果關係，尚
    不能僅以其有過失，即有過失相抵原則之適用（最高法院96
    年度台上字第1169號判決參照）。
　⒉上訴人辯稱本件傷害乃因被上訴人擅自闖入其等母親張黃慶
    娥住處，對張黃慶娥大聲咆哮挑釁，其等為保護母親，與被
    上訴人發生些微拉扯，致被上訴人跌倒受傷，本件傷害事件
    損害之發生或擴大，被上訴人與有過失云云。查被上訴人固
    坦承其於106年2月28日下午6時30分許，至其父張燦生前與
    張黃慶娥住處，大聲質問張黃慶娥為何未參與陪送張燦大體
    之事，而與上訴人發生口角爭執，但此與上訴人認被上訴人
    出言侮辱其等母親，而共同故意將被上訴人抬至門口後致其
    摔倒在地上，造成被上訴人受有系爭傷勢之加害行為間，尚
    難認被上訴人大聲質問張黃慶娥之行為，有助成損害發生或
    擴大，蓋倘上訴人未共同將被上訴人抬出至門口後致其摔在
    地上，被上訴人並不會僅因大聲質問張黃慶娥而受有系爭傷
    勢，亦即被上訴人大聲質問張黃慶娥並非損害結果發生之共
    同原因，是被上訴人大聲質問張黃慶娥之行為與發生系爭傷
    勢之損害結果間並無相當因果關係，依上開說明，自無民法
    第217條過失相抵原則之適用，上訴人抗辯被上訴人對本件
    損害之發生與有過失，應負70%過失責任，亦即減輕其等70%
    賠償責任云云，無足採信。
五、綜上所述，被上訴人依侵權行為之法律關係，請求上訴人連
    帶給付23萬0,274元，及自刑事附帶民事訴訟起訴狀繕本送
    達翌日即蔡華特自107年1月30日起（於107年1月29日送達，
    見原審審附民字卷第21頁）、蔡彼得自107年2月11日（於10
    7年1月31日寄存送達派出所，依民事訴訟法第138條第2項規
    定，於同年2月10日發生送達效力，見同上卷第20頁），均
    至清償日止，按年息5%計算之利息部分，為有理由，應予准
    許；逾此部分之請求，為無理由，不應准許。從而原審就超
    過上開應准許部分，為上訴人敗訴之判決，自有未洽，上訴
    意旨指摘原判決此部分不當，求予廢棄改判，為有理由，爰
    由本院廢棄改判如主文第二項所示。至於上開應准許部分，
    原審為上訴人敗訴之判決，並無不合。上訴人仍執陳詞，指
    摘原判決此部分不當，求予廢棄改判，為無理由，應駁回其
    上訴。又原審駁回被上訴人請求上訴人連帶給付104萬8,950
    元及美金3萬6,465元本息部分，核無違誤。被上訴人就此部
    分提起附帶上訴，指摘原判決此部分不當，求予廢棄改判，
    為無理由，應駁回其附帶上訴，其假執行之聲請亦失所附麗
    ，應併駁回。
六、本件事證已臻明確，兩造其餘之攻擊或防禦方法及所用之證
    據，經本院斟酌後，認為均不足以影響本判決之結果，爰不
    逐一論列，附此敘明。
七、據上論結，本件上訴人之上訴為一部有理由、一部無理由；
    被上訴人之附帶上訴為無理由，依民事訴訟法第450條、第4
    49條第1項、第78條、第79條、第85條第2項，判決如主文。
中　　華　　民　　國　　109 　年　　3 　　月　　25　　日
                  民事第十九庭  
                      審判長法  官  魏麗娟
                            法  官  游悅晨
                            法  官  陳慧萍
正本係照原本作成。
上訴人不得上訴。
被上訴人如不服本判決，應於收受送達後20日內向本院提出上訴
書狀，其未表明上訴理由者，應於提出上訴後20日內向本院補提
理由書狀（均須按他造當事人之人數附繕本）上訴時應提出委任
律師或具有律師資格之人之委任狀；委任有律師資格者，另應附
具律師資格證書及釋明委任人與受任人有民事訴訟法第466 條之
1第1項但書或第2項（詳附註）所定關係之釋明文書影本。如委
任律師提起上訴者，應一併繳納上訴審裁判費。
中　　華　　民　　國　　109 　年　　3 　　月　　25　　日

  　　　　　　　　　　　　　書記官  任正人
附註：
民事訴訟法第466條之1（第1項、第2項）：
對於第二審判決上訴，上訴人應委任律師為訴訟代理人。但上訴
人或其法定代理人具有律師資格者，不在此限。
上訴人之配偶、三親等內之血親、二親等內之姻親，或上訴人為
法人、中央或地方機關時，其所屬專任人員具有律師資格並經法
院認為適當者，亦得為第三審訴訟代理人。

附表：
編號 日期（民國） 科別 金額（新臺幣，下同） 證據所在卷宗頁次 本院認定被上訴人得請求金額 1 106年3月1日 一般外科      150元 原審審附民字卷第6頁正面上方      150元 2 106年3月1日 一般外科      450元 同上卷第6頁正面下方      450元 3 106年3月1日 胸腔外科      460元 同上卷第6頁背面上方        × 4 106年3月3日 骨科    1,249元 同上卷第6頁背面下方    1,249元 5 106年3月8日 胸腔外科      500元 同上卷第7頁正面上方       × 6 106年3月10日 胸腔外科      520元 同上卷第7頁正面下方       × 7 106年3月15日 胸腔外科      480元 同上卷第7頁背面上方       × 8 106年3月17日 骨科      585元 同上卷第7頁背面下方      585元 9 106年3月29日 胸腔外科      480元 同上卷第8頁正面上方       × 10 106年4月14日 胸腔外科      580元 同上卷第8頁正面下方       × 11 106年4月14日 骨科      460元 同上卷第8頁背面上方     460元   12 106年4月28日 胸腔外科      830元 同上卷第8頁背面下方       × 13 106年4月28日 家醫科      100元 同上卷第9頁正面上方       × 14 106年6月7日 骨科      540元 同上卷第9頁正面下方      540元 15 106年6月7日 胸腔外科      720元 同上卷第9頁背面上方       × 16 106年6月21日 胸腔外科      580元 同上卷第9頁背面下方       × 17 106年7月5日 胸腔外科      600元 同上卷第10頁正面上方       × 18 106年7月19日 胸腔外科      700元 同上卷第10頁正面下方       × 19 106年7月28日 胸腔外科      560元 同上卷第10頁背面上方       × 20 106年8月11日 胸腔外科      580元 同上卷第10頁背面下方       × 21 106年8月18日 胸腔外科      700元 同上卷第11頁正面上方       × 22 106年9月13日 胸腔外科    1,296元 同上卷第11頁正面下方       × 23 106年9月29日 胸腔外科      680元 同上卷第11頁背面上方       × 24 106年10月20日 胸腔外科      720元 同上卷第11頁背面下方       × 25 106年10月21日 骨科      570元 同上卷第12頁正面上方      570元 26 106年11月4日 骨科      450元 同上卷第12頁正面下方      450元 27 106年11月15日 胸腔外科      550元 同上卷第12頁背面上方       × 28 106年11月10日 胸腔外科      520元 同上卷第12頁背面下方       × 29 106年11月15日 胸腔外科 （證明書費）      570元  同上卷第13頁正面上方      570元 30 107年1月17日 胸腔外科      620元 同上卷第13頁正面下方       ×                        合計   1萬7,800元     5,024元